【裁判字號】    89,台上,2092
【裁判日期】    890915
【裁判案由】    損害賠償
【裁判全文】
最高法院民事判決                              八十九年度台上字第二○九二號
    上 訴 人  甲○○
    被上訴人  乙○○
右當事人間請求損害賠償事件，上訴人對於中華民國八十八年六月八日台灣高等法院
第二審判決（八十八年度重上字第一七號），提起上訴，本院判決如左：
    主  文
原判決關於駁回上訴人對於醫療費用、減少勞動能力損害之金額及其利息之上訴，暨
該訴訟費用部分廢棄，發回台灣高等法院。
    理  由
本件被上訴人主張：上訴人於民國八十三年間即患有高血壓症，隨時有發生病變之可
能，應注意自己體能狀況能否駕駛車輛，以預防危險事故之發生，其能注意竟疏於注
意，於八十六年三月二十八日下午六時三十分許，駕駛其所有自用小客車由南沿台北
市○○○路向北行駛，途經同市○○○路口時，因高血壓病變腦出血，所駕駛車輛失
控，衝向東海酒樓騎樓，撞倒在該處選購雨傘之伊及訴外人王優美等人，伊被壓在車
底，且由於該車疏於定期檢驗，旋即起火燃燒，致伊受有頭、頸、背、四肢多處燒傷
二至三度，佔體表面積百分之三十八，右側外傷氣胸，右側恥骨骨折等之傷害，伊已
成第七等級之殘障等情。爰依侵權行為之法律關係，求為命上訴人給付伊醫療費用、
減少勞動能力損失及慰藉金合計新台幣（下同）一千二百七十九萬七千四百七十三元
，並加計法定遲延利息之判決（第一審命上訴人給付一千二百二十九萬七千四百七十
三元本息，駁回被上訴人其餘之請求，上訴人就其敗訴部分提起上訴，被上訴人就其
敗訴部分未聲明不服。原審駁回上訴人之上訴，上訴人僅就其中醫療費用及減少勞動
能力損失之金額本息部分，提起第三審上訴）。
上訴人則以：伊因高血壓症自發性腦出血致神智不清，無法掌控車輛，顯係無意識之
動作，伊並無過失，不負損害賠償責任。被上訴人為智力勞動者，並非勞力勞動者，
所受傷害不影響其原有工作，無減少勞動能力之損害，且又分別受有健保給付及勞保
給付，所為請求自非有據，其慰撫金請求之金額又屬偏高等語，資為抗辯。
原審維持第一審所為上訴人敗訴之判決，駁回其上訴，無非以﹕被上訴人主張上訴人
於右開時地，駕駛小客車衝向東海酒樓騎樓，將在該處之上訴人撞倒壓於車底，小客
車並起火燃燒，致被上訴人受有全身頭、頸、軀幹二至三度百分之四十體表面積燒傷
合併吸入性灼傷、恥骨骨折、右側氣胸等傷害之事實，為上訴人所不爭執，且有勞工
保險殘廢診斷書影本、國軍八○七總醫院附設民眾診療服務處診斷證明書影本附卷，
及道路交通事故調查報告表附於另案上訴人過失傷害刑事案卷內可稽，並經證人叢義
滋於該刑事案件中證述屬實，上訴人亦因上開事實為刑事庭判處有期徒刑四月確定，
有八十七年度交上易字第三○六號、八十六年度交易字第五四九號刑事判決影本各乙
件附卷為憑，被上訴人上開主張之事實，堪信為真實。按違反保護他人之法律者，推
定其有過失，民法第一百八十四條第二項定有明文。又汽車駕駛人有患病影響安全駕
駛者，不得駕車。領有牌照之汽車，其出廠年份六年以上者，每年至少檢驗二次，汽
車不依限期參加定期檢驗者處汽車所有人九百元以上一千八百元以下罰鍰，逾期一個
月以上者，吊扣其牌照，至檢驗合格後發還，逾期六個月以上者註銷其牌照。道路交
通安全規則第一百十四條第三款、第四十四條第一項、道路交通管理處罰條例第十七
條第一項亦分別著有明文。本件上訴人為中華日報社台北辦事處處長，自八十三年間
即罹有高血壓症狀，並領有小客車駕駛執照，其所有ＡＨ－五三九七號小客車距出廠
已逾八年等事實，上訴人並不爭執。而罹有高血壓症狀之患者，隨時有發生腦血管病
變之可能，尤於行車途中，常因車速、路況之變化而影響身體之狀況，對於行車之安
全不能謂無影響，以上訴人任中華日報社之要職，及其教育知識之程度，應有所認識
，竟於八十六年三月二十八日下午六時三十分許駕駛其所有已逾出廠八年之小客車，
因其高血壓症狀發生腦血管病變自發性腦出血，而在右揭時地肇事，其有違反保護他
人之法律之過失行為至明，上訴人以其自發性腦出血為不可預防之病症，抗辯其無過
失，自無可採。上訴人因前揭違反保護他人法律之過失行為駕車肇事致被上訴人受有
前述之傷害，依民法第一百八十四條、第一百九十三條第一項、第一百九十五條第一
項前段規定，應負損害賠償責任。被上訴人主張因本件車禍受傷，至今支出醫療費用
二百零二萬零五百零七元之事實，業據提出醫療費用收據影本二十件及明細表影本二
件為證，堪信為真實。上訴人雖抗辯被上訴人自付額僅二十一萬一千八百八十元，餘
均為健保給付，被上訴人請求超過自付額部份，並無依據云云。惟保險制度旨在保護
被保險人，非為減輕損害事故加害人之責任。保險給付請求權之發生，係以訂有支付
保險費之保險契約為基礎，與因侵權行為所生之損害賠償請求權，並非出於同一原因
，後者之損害賠償請求權，殊不因受領前者之保險給付而喪失，並不生損益相抵問題
，上訴人抗辯自無可採。又被上訴人主張因本件肇事事故，受有頭、頸、背、四肢、
恥骨骨折等嚴重傷害，經治療後，仍有右手姆指指間關節僵硬、左手食指中指間關節
僵直，及第二、三、四掌指關節僵直、顏面嚴重疤痕化、兩耳完全缺損、頸部疤痕攣
縮等終身殘廢，依法殘廢等級為第七等級，減少勞動力比率為百分之六九．二一，受
傷時月薪為七萬零二百四十二元等事實，有勞工保險殘廢診斷書、勞工保險局簡便行
文表、薪資扣繳憑單、喪失或減少勞動能力比率表可證，並經原審法院於言詞辯論期
日勘驗被上訴人身體受傷情形記明筆錄屬實。被上訴人出生於五十年七月八日，有其
身分證正本可證，其於八十六年三月二十八日受傷日，時年約三十五歲又八個月，至
勞工強制退休之法定年齡六十歲止，尚可工作二十四年又四個月。被上訴人殘廢程度
符合勞工保險殘廢給付標準表中殘廢等級第八、十、十三等級，依勞工保險條例第五
十五條第三款規定，殘廢等級為第七級，其減少勞動力比率為百分之六九．二一，此
有喪失或減少勞動能力比率表附卷可稽，被上訴人減少勞動力之年損額為五十八萬三
千三百七十四元，依第一年不扣除中間利息之霍夫曼計算法，扣除中間利息後，被上
訴人受有勞動能力減少之損害為九百五十五萬四千七百九十八元，被上訴人請求賠償
減少勞動能力損失八百七十七萬六千九百六十六元，自屬正當，應予准許。上訴人雖
抗辯被上訴人提出之比率表未經醫療主管機關認可，亦未為司法實務所採用，其月薪
不減反增，對智力勞動者並不完全適用云云。惟該比率表係依勞工保險條例第五十三
條附表所載殘廢等級所製作，依該表計算減損勞動能力亦未區分體力或智力而有不同
，被上訴人據以計算勞動能力減少之損害，尚稱公允，且被上訴人因上訴人之過失行
為致被上訴人受第七等級之殘廢，對於其前途升遷，或轉業之自由不無影響，上訴人
之抗辯自不足採。上訴人另抗辯被上訴人因本件事故領取勞保給付七十九萬八千六百
元應予扣除云云，惟被上訴人之勞工保險與本件侵權行為損害賠償請求權既屬二事，
自無損益相抵之適用，上訴人此部分抗辯亦非有據。被上訴人基於侵權行為損害賠償
請求權之法律關係，請求上訴人給付一千零七十九萬七千四百七十三元（即醫療費用
及減少勞動能力損失之合計金額）及其法定遲延利息，於法有據，應予准許等詞，為
其判斷之基礎。
按道路交通安全規則第四十四條第一項、道路交通管理處罰條例第十七條第一項規定
，領有牌照之自用小客車，其出廠年份六年以上者，每年至少檢驗二次，違反者應予
處罰，固屬保護他人之法律。惟本件上訴人所駕駛之小客車，有無違反上開法律規定
﹖如有，其違反規定與本件車禍之發生有無關係﹖原審均未調查審酌，遽以上訴人駕
駛其所有已逾出廠年份八年之小客車發生本件車禍，即認上訴人係違反保護他人之法
律，推定其有過失，未免速斷。次查上訴人抗辯，被上訴人自付之醫療費用「病房費
差額」部分，係為較佳享受而支付，非屬醫療所必要，不得請求賠償云云（原審卷九
八頁）。又抗辯被上訴人自認車禍發生後迄今，仍享有與車禍前相同或較高之薪津，
另依被上訴人提出之八十六、八十七年度所得扣繳憑單記載，其平均月薪不減反增，
且仍在原任職公司工作，被上訴人迄未實際受有減少勞動能力之損害，其減少勞動能
力之比率多少，亦有疑義云云（原審卷四七頁反面、五九、六十、九三頁），均屬重
要防禦方法，原審未說明其取捨意見，遽為不利於上訴人之判決，亦有理由不備之違
法。末查原審認定被上訴人減少勞動能力比率百分之六九點二一，所依據之「喪失或
減少勞動能力比率表」（一審訴字卷八五頁），其附註欄第一項雖記載「比率表係依
勞工保險條例第五十三條附表所載殘廢等級製作」。惟查勞工保險條例第五十三條之
附表「勞工保險殘廢給付標準表」及「各殘廢等級給付標準」，僅載有殘廢等級及給
付標準，並無各殘廢等級減少勞動能力比率若干之記載，前開「喪失或減少勞動能力
比率表」所載減少勞動能力程度之比率，究竟如何計算得來﹖何以可作為本件認定事
實之依據﹖原審未說明其心證之理由，亦有未合。上訴論旨，執以指摘原判決不當，
求予廢棄，非無理由。
據上論結，本件上訴為有理由，依民事訴訟法第四百七十七條第一項、第四百七十八
條第一項，判決如主文。
中      華      民      國    八十九    年      九      月     十五     日
                              最高法院民事第二庭
                                  審判長法官  劉  延  村
                                        法官  劉  福  聲
                                        法官  黃  秀  得
                                        法官  蘇  達  志
                                        法官  陳  重  瑜
      右正本證明與原本無異
                                              書  記  官
中      華      民      國    八十九    年      九      月    二十五    日


司法院資訊處製作；財團法人民間司法改革基金會備份。
